臺灣高等法院臺南分院刑事判決　　　　 96年度上易字第289號
上　訴　人
即　被　告　甲○○
　　　　　　　　　　現羈押於臺灣臺南看守所
上列上訴人因詐欺案件，不服臺灣台南地方法院96年度易字第11
3號中華民國96年4月12日第一審判決（起訴案號：臺灣台南地
方法院檢察署95年度偵字第5876號），提起上訴，本院判決如下
：
    主  文
上訴駁回。
    事  實
一、甲○○與姓名、年籍均不詳，年約三十歲之成年女子及姓名
    、年籍均不詳，年約五十歲之成年女子等三人，共同基於意
    圖為自己不法所有之犯意聯絡，共組俗稱「金光黨」之詐騙
    集團，先後於：(一)民國九十四年一月三十一日上午九時三十
    分許，在臺南縣新化鎮○○路六六二巷口處，由該名年約三
    十歲之成年女子佯裝向乙○○○問路，再由該名年約五十歲
    之成年女子從旁向乙○○○詐稱：「該名年約三十歲之成年
    女子腦筋有問題，家裡很有錢，身上帶很多錢專門在找帥哥
    ，如帶她去找帥哥，她就會給很多錢，妳可因此賺錢，亦可
    拿這些錢去作善事」等語，誘騙乙○○○坐上甲○○所駕駛
    之車牌號碼ＬＹ－四三一三號自小客車後座，待乙○○○上
    車後，該名年約五十歲之成年女子先詢問乙○○○有無現金
    ，乙○○○答稱沒有，該名年約五十歲之成年女子先佯稱：
    不用擔心，錢由她處理等語，並佯裝叫甲○○載其返家拿錢
    ，俟該名年約五十歲之成年女子再度上車後，即向乙○○○
    訛稱其存摺遭先生取走，無法提領現金等語，並再次詢問乙○○○有無現金，致乙○○○誤以為真而陷於錯誤，由甲○○搭載乙○○○返家拿存摺前往臺南縣新化農會中山分部提
    領現金，待乙○○○提領新臺幣（下同）五十萬元，並坐入
    上開自小客車後座後，該名年約五十歲之成年女子即藉口替
    乙○○○重新打包上開金錢，而趁隙以預先準備之瓶裝飲料
    調取該五十萬元現金得逞，嗣乙○○○依甲○○等人指示在
    臺南縣新化鎮果菜市場下車，等候近二小時，卻不見甲○○
    等人返回該處搭載乙○○○，經乙○○○檢視其所持有之布
    包，始知受騙。(二)九十四年六月九日上午九時許，在臺南縣
    安定鄉縣北上十公里處，由甲○○駕駛某車牌號碼
    不詳之自小客車，由該名年約三十歲之成年女子佯裝傻女並
    以問路為由，向丁○○○搭訕，再由該名年約五十歲之成年
    女子在旁向丁○○○詐稱：「該名年約三十歲之成年女子，
    家裡很有錢，身上帶很多錢專門在找帥哥，如帶她去找帥哥
    ，她就會給很多錢」等語，誘騙丁○○○上前開由甲○○所
    駕駛之自小客車，待丁○○○上該自小客車後，該名年約五
    十歲之成年女子復向丁○○○訛稱：只要拿出一點錢就可以
    跟該名年約三十歲之成年女子換更多的錢等語，而甲○○則
    趁勢在旁幫腔助勢稱：「妳沒有錢至少有老人年金! 有錢不
    賺! 」等語，另該名年約五十歲之成年女子並交待丁○○○
    ：「如果郵局人員問起，就說孫子娶媳婦要用錢」等語，致
    丁○○○誤以為真而陷於錯誤，由甲○○搭載丁○○○返家
    拿存簿前往臺南縣安定郵局提領現金，待丁○○○提領三十
    萬元並再度坐入上開自小客車後座後，該名年約五十歲之成
    年女子即藉口替丁○○○將其所提領之現金與該名年約三十
    歲之成年女子身上所有之現金以毛巾包裹，而趁隙以預先準
    備之瓶裝飲料調取丁○○○所有之三十萬元得逞，嗣丁○○○依甲○○等人之指示在臺南縣安定鄉海寮村某處下車，等
    候近二小時，卻不見甲○○等人依約返回該處搭載丁○○○
    ，丁○○○步行返家後打開該布包，發現裡面只有報紙及飲
    料，始知受騙。(三)九十五年五月二日上午九時許，在臺南市
    ○○路○段五十九號前，由該名年約三十歲之成年女子佯裝
    傻女以問路為由，向獨自一人步行之丙○搭訕，該名年約五
    十歲之成年女子則伺機在旁向丙○詐稱：「該名年約三十歲
    之成年女子，家裡很有錢，身上帶很多錢專門在找帥哥，如
    帶她去找帥哥，她就會給很多錢」等語，誘騙丙○坐上由甲○○所駕駛之某車牌號碼不詳之自小客車，丙○上車後，該
    名年約五十歲之成年女子則繼續在旁慫恿，並訛稱：該名年
    約三十歲之成年女子頭腦有問題，笨笨的，要丙○領一些錢
    來換取該名女子身上之現金等語，致丙○陷於錯誤，而由甲○○載往臺南市安南區安順農會提領現金，待丙○提領二十
    八萬元並再度坐入上開自小客車後座後，該名年約五十歲之
    成年女子即佯裝將該名年約三十歲之成年女子身上所有之現
    金與丙○所提領之現金交換，而趁隙以預先準備內裝報紙及
    瓶裝飲料之布包調取丙○所有之二十八萬元得逞，嗣丙○依
    甲○○等人之指示，在某農藥行下車步行返家後，打開該布
    包，發現裡面只有報紙及飲料，始知受騙。
二、案經丁○○○、丙○訴由臺南縣警察局報請臺灣臺南地方法
    院檢察署檢察官偵查起訴。
    理  由
壹、程序方面：
    按現行刑事訴訟法為保障被告之反對詰問權，排除具有虛偽
    危險性之傳聞證據，以求實體真實之發見，於該法第一百五
    十九條第一項明定被告以外之人於審判外之言詞或書面陳述
    ，除法律有規定者外，不得作為證據。而刑事訴訟法第一百
    五十九條之一至一百五十九條之四有傳聞法則之例外規定，
    且被告以外之人於審判外之陳述，雖不符前四條之規定，而
    經當事人於審判程序同意作為證據，法院審酌該言詞陳述或
    書面陳述作成時之情況，認為適當者，亦得為證據；當事人
    、代理人或辯護人於法院調查證據時，知有第一五九條第一
    項不得為證據之情形，而未於言詞辯論終結前聲明異議者，
    視為有前項之同意，刑事訴訟法第一百五十九條之五定有明
    文。本件被告並未就被告以外之人於審判外之陳述有所爭執
    ，且迄於言詞辯論終結前，均未主張有刑事訴訟法第一百五
    十九條第一項不得為證據之情形，是應認已同意作為證據，
    且經本院審酌後，認無不適當之情形，應認均有證據能力。
貳、實體部分：
一、訊據被告甲○○固坦承車牌號碼ＬＹ－四三一三號自小客車
    確係伊所有，惟否認有何詐欺犯行，辯稱：伊不認識被害人
    ，沒有詐騙被害人云云。經查：
(一)、被告與一名年約三十歲之成年女子及一名年約五十歲之成年
    女子共三人，以前揭俗稱「金光黨」之詐騙方式，詐騙被害
    人乙○○○、告訴人丁○○○、丙○得手等情，業經證人即
    被害人乙○○○、證人即告訴人丁○○○、丙○分別於警詢
    、偵查及原審審理中指證明確，此外，並有被害人乙○○○
    之臺南縣新化鎮農會存款存摺影本、告訴人丁○○○之郵政
    存簿儲金簿存摺影本、告訴人丙○之臺南市農會活期性存款
    存摺影本等在卷可稽，且被害人乙○○○、告訴人丁○○○
    、丙○，與被告均無怨隙，被害人及告訴人等人信無誣攀被
    告之理。
(二)、被害人乙○○○於九十四年一月三十一日案發當日前往警局
    報案時，即向警方表示其遭詐騙當時所乘坐之自小客車車牌
    號碼為「四三一三」號，嗣警方調閱被害人乙○○○被騙當
    時行經路口之監視器後發現，確有被害人乙○○○所指之自
    小客車，隨即調閱車籍資料而查明該部自小客車乃係被告所
    有，經警員提供被告之口卡片供被害人乙○○○指認後，被
    害人乙○○○當場即指認被告確係該名與另二名成年女子共
    同詐騙其現金之男子無訛，有被害人乙○○○九十四年一月
    三十一日警詢筆錄、路口監視翻拍照片、車籍作業系統－查
    詢認可資料及被告口卡片各一件在卷可稽。而被告迭自警詢
    、偵查及本院訊問時，均坦承車牌號碼ＬＹ－四三一三號自
    小客車確係伊所有，且沒有借給他人使用過等情（見九十五
    年九月五日警詢筆錄、同日偵查筆錄及原審九十五年九月二
    十八日訊問筆錄），又被告雖於原審辯稱：該部自小客車已
    於九十四年七、八月間即因車禍而撞毀云云（見原審九十六
    年二月十四日準備程序筆錄），而縱認被告上開辯解可採，
    惟被告所指稱車輛撞毀之時間，亦係在被害人乙○○○於九
    十四年一月三十一日遭人詐騙之後，足見案發當日上開自小
    客車仍係正常使用中，且係被告本人所使用無誤，是被害人
    乙○○○上開指證，信而有徵。
(三)、被告雖矢口否認有前揭詐騙被害人乙○○○、告訴人丁○○○、丙○之犯行，惟查，本件除被害人乙○○○於案發當日
    前往警局製作筆錄時，即指認被告明確，並證稱：那名載伊
    的司機年約六十歲、頭略禿、捲髮、中等身材，警方所提供
    之口卡片上之男子就是該名司機，相片中的男子較年輕等語
    明確（見九十四年一月三十一日警詢筆錄），業如前述外，
    另警員提供六名犯罪嫌疑人之相片供告訴人丁○○○及丙○
    指認，並於指認前告知告訴人丁○○○、丙○，詐騙渠等之
    歹徒可能不存在於該六張相片當中，然告訴人丁○○○、丙○均堅稱：警方所提供犯罪嫌疑人之相片，其中編號六相片
    中之人（即被告）確是駕車載伊與其他二名女子共同以金光
    黨手法詐騙伊之人等語（見告訴人丁○○○、丙○之九十五
    年九月七日警詢筆錄），則雖告訴人丁○○○、丙○於警局
    僅係指認照片，然警方係同時以六張照片供告訴人二人指認
    ，並非以單一照片指認，惟告訴人二人均能一眼指認出被告
    就是詐騙渠等之歹徒，足徵告訴人二人之指認應無錯誤之虞
    。且被害人乙○○○、告訴人丁○○○、丙○於原審審理時
    ，亦均當庭指認被告即為詐騙渠等之人無訛（見原審九十六
    年三月二十九日審判筆錄），核與渠等於警詢時就員警提供
    之照片加以指認之結果完全相符，則被害人乙○○○、告訴
    人丁○○○、丙○前開始終如一之指認，應堪採信。
(四)、雖被告否認被害人及告訴人等人之前開指認，惟按刑事實務
    上之對人指認，乃犯罪後，經由被害人、共犯或目擊之第三
    人，指證並確認犯罪嫌疑人之證據方法，現行刑事訴訟法並
    無關於指認程序之規定，如何由證人正確指認犯罪嫌疑人，
    自應依個案之具體情形為適當之處理，法務部及司法警察主
    管機關對於指認程序所訂頒之相關要領規範，或學者發表之
    指認原則，無非提供辦案人員參考之資料，故證人之指認程
    序與相關要領規範不盡相符時，尚難謂係違反法律位階之「
    法定程序」，遑論學者個人發表之指認原則。況指認之程序
    ，固須注重人權之保障，亦需兼顧真實之發現，確保社會正
    義實現之基本目的。如證人於審判中，已依人證之調查程序
    ，陳述其出於親身經歷之見聞所為指認，並依法踐行詰問之
    程序後，綜合證人於案發時停留之時間及所處之環境，足資
    認定其確能對被告觀察明白，認知被告行為之內容，該事後
    依憑個人之知覺及記憶所為之指認客觀可信，並非出於不當
    之暗示，亦未違悖通常一般日常生活經驗之定則或論理法則
    ，又非單以證人之指認為被告論罪之唯一依據時，自不得僅
    因證人之指認程序與相關要領規範或其他學者個人之見解未
    盡相符，遽認其無證據能力（最高法院九十四年度台上字第
    三三○七號判決意旨參照）。查本件案發時間均係在上午九
    時至九時三十分左右之時間，正值白晝，被告當時又未幪面
    ，且係在自小客車上與被害人、告訴人近距離接觸相當時間
    ，告訴人丁○○○於警詢及原審審理時，更指稱曾與被告對
    話，是綜合上情，足認被害人、告訴人確實得以清楚目擊被
    告之面貌、身材，且印象甚為深刻。至於告訴人丁○○○、
    丙○於本院審理時雖均證稱：不記得當時歹徒所駕駛之車輛
    車號及顏色等語，然查告訴人丁○○○、丙○分別係二十二
    年及二十四年出生，案發當時（即九十四年六月九日、九十
    五年五月二日）二人均年逾七十歲高齡，且二人均未受過教
    育，亦不認識字（見九十四年六月九日、九十五年五月二日
    警詢筆錄），衡情告訴人丁○○○、丙○僅於上車及下車時
    見到該作案用車輛，渠二人對於車色、車號之記憶印象較不
    深刻亦屬常情，告訴人丁○○○、丙○既已明確指認被告為
    詐騙伊之人，且渠二人證述被告及另二名成年女子，係由何
    人假扮傻女、何人出言搭訕及詐騙手法，均與被害人乙○○○所證述被告及另二名成年女子參與詐騙之方式相符，是本
    院認告訴人丁○○○、丙○之指認與事實相符而可採信，被
    告有與另二名真實姓名年籍不詳之成年女子，共同詐騙告訴
    人丁○○○、丙○之行為，亦足資認定。
(五)、綜上，本案事證明確，被告犯行堪以認定，應依法論科。
二、被告行為後，刑法業於九十四年二月二日修正公布，九十五
    年七月一日起施行，而依修正後刑法第二條第一項規定：「
    行為後法律有變更者，適用行為時之法律。但行為後之法律
　　有利於行為人者，適用最有利於行為人之法律。」茲比較新
　  舊法適用如下：
(一)、共同正犯部分：修正前刑法第二十八條規定：「二人以上共
    同實施犯罪行為者，皆為正犯」，修正後刑法第二十八條規
    定：「二人以上共同實行犯罪行為者，皆為正犯」，即修正
    後之刑法剔除完全未參與犯罪相關行為之實行的「陰謀共同
    正犯」及「預備共同正犯」，顯已影響行為人刑罰之法律效
    果，自屬法律有變更，爰依修正後刑法第二條第一項規定比
    較新舊法，而修正前刑法第二十八條規定，並無不利於被告
    之情形，故應適用修正前刑法第二十八條之規定。
(二)、連續犯部分：刑法第五十六條連續犯之規定業經刪除，於新
    法施行後，被告之數犯罪行為，應予分論併罰。此條刪除雖
    非犯罪構成要件之變更，然顯已影響行為人刑罰之法律效果
    ，自屬法律有變更，依刑法第二條第一項規定，比較新、舊
    法結果，仍應適用較有利於被告之舊法論以連續犯。
(三)、另刑法第339條第1項之詐欺罪，其法定刑為5年以下有期徒
    刑、拘役或1千元以下罰金。據刑法施行法第1條之1：「中
    華民國94年1月7日刑法修正施行後，刑法分則編所定罰金之
    貨幣單位為新臺幣。94年1月7日刑法修正時，刑法分則編未
    修正之條文定有罰金者，自94年1月7日刑法修正施行後，就
    其所定數額提高為30倍。但72年6月26日至94 年1月7日新增
    或修正之條文，就其所定數額提高為3倍」及刑法第33條第5
    款：「主刑之種類如下：五、罰金：新臺幣1千元以上，以
    百元計算之」等規定，刑法第339條第1項詐欺罪所得科處之
    罰金刑最高額為新臺幣30,000元，最低額則為新臺幣1,000
    元；然依被告行為時之刑罰法律，即依罰金罰鍰提高標準條
    例第1條前段規定之提高倍數10倍及刑法第33條第5款規定之
    罰金最低額1元計算，該罪之罰金刑最高為銀元10,000元，
    最低額為銀元1元，若換算為新臺幣，最高額雖與修正後同
    為新臺幣30,000元，然最低額僅為新臺幣3元。比較修正前
    後該罪法定刑之罰金刑部分之規定，以95年7月1日修正公布
    施行前之規定，較有利於被告。
三、核被告所為，係犯修正前刑法第三百三十九條第一項詐欺取
    財罪。其先後三次詐欺取財犯行，時間緊接，基本構成要件
    相同，顯係基於概括犯意反覆為之，應依修正前刑法第五十
    六條連續犯之規定論以詐欺取財罪一罪，並依法加重其刑。
    被告與另二名姓名年籍均不詳之成年女子間，有犯意聯絡及
    行為分擔，均為共同正犯。
四、原審法院因認被告犯行事證明確，適用刑法第二條第一項前
    段、修正前第二十八條、第五十六條、第三百三十九條第一
    項，刑法施行法第一條之一第一項、第二項前段、罰金罰鍰
    提高標準條例第一條前段（漏引）之規定，並審酌被告不知
    努力工作，竟思不勞而獲，以前揭不法手段詐騙年高無防備
    心之被害人之巨額金錢，致被害人畢生辛苦積蓄瞬間化為烏
    有，並求償無門，惡性甚深，且犯後猶飾詞否認犯行，復未
    與被害人達成民事和解，取得被害人之諒解，態度不佳等一
    切情狀，量處有期徒刑貳年，認事用法並無不當、量刑亦甚
    妥適，被告仍執被害人前後指認不一等情否認犯行，指摘原
    判決不當提起上訴，按被害人於原審審理時指證明確，並敘
    明於前，核被告上訴為無理由，應予駁回。
據上論結，應依刑事訴訟法第368條，判決如主文。
本案經檢察官羅清溪到庭執行職務。
中　　華　　民　　國　　96　　年　　6 　　月　　12　　日
                  刑事第三庭    審判長法　官  陳義仲
                                      法　官  蘇清水
                                      法　官  宋明蒼
以上正本證明與原本無異。
不得上訴。
                                      書記官  翁心欣
中　　華　　民　　國　　96　　年　　6　　月　　 12　　日
附錄本案論罪科刑法條全文：
中華民國刑法第339條：
（普通詐欺罪）
意圖為自己或第三人不法之所有，以詐術使人將本人或第三人之
物交付者，處5年以下有期徒刑、拘役或科或併科1千元以下罰金
。
以前項方法得財產上不法之利益或使第三人得之者，亦同。
前二項之未遂犯罰之。
